【裁判字號】    94,重家上,6
【裁判日期】    950607
【裁判案由】    履行契約等
【裁判全文】
臺灣高等法院民事判決                 94年度重家上字第6號
上  訴  人  乙○○
                        樓
            戊○○
            甲○○
            丙○○
                        號
共      同
訴訟代理人  陳垚祥律師
複代理人    陳富湧律師
被上訴人    丁○○○
            己○○
            庚○○
            辛○○
共      同
訴訟代理人  宋嬅玲律師
上列當事人間請求履行契約等事件，上訴人對於中華民國94年4
月12日臺灣桃園地方法院92年度家訴字第18號第一審判決提起上
訴，本院於95年5月24日言詞辯論終結，判決如下：
    主  文
上訴駁回。
第二審訴訟費用由上訴人負擔。
    事實及理由
一、上訴人主張：兩造之被繼承人吳餘升於民國82年7月21日遽
    逝，為能及時處理吳餘升生前進行之「翰林龍門」、「皇家
    特區」、「中原國寶」等三處建案計177戶已建造完成且已
    辦理第一次保存登記之房屋能順利移轉至客戶名下，兩造乃
    於82年10月1日簽訂遺產分割協議書（見原審卷一第204至
    209頁，編號原證7，下稱原證7協議書），惟因未將遺產稅
    及吳餘升之債務列入故另書82年產分割協議書（未載日期，
    見原審卷五第118至121頁，編號原證24，下稱原證24協議書
    ），約定吳餘升所遺不動產部分由被上訴人四人繼承，現金
    部分則由上訴人四人及另一胞妹吳金蓮繼承。詎上訴人履行
    該協議，由被上訴人繼承吳餘升所遺不動產後，被上訴人迄
    未交付現金。而吳餘升所留遺產除實際現金外，尚有上開三
    工地之待收取債權，目前已查知債權數額在000000000元，
    此部分亦應列入現金，則其總金額甚為可觀。為此依原證24
    協議書約定，先行訴請被上訴人應連帶給付上訴人乙○○、
    戊○○、甲○○、丙○○各00000000元及均自91年1月8日調
    解聲請狀送達後翌日起至清償日止按年息5%計算之利息，其
    餘部分則待日後再為請求。原審為上訴人全部敗訴之判決，
    上訴人不服提起上訴，並聲明：(1)原判決廢棄。(2)被上訴人
    應連帶給付上訴人乙○○、戊○○、甲○○、丙○○各
    00000000元及均自91年1月8日調解聲請狀送達後翌日起至清
    償日止按年息5%計算之利息。(3)願供擔保請准宣告假執行。
二、被上訴人則以：兩造之被繼承人吳餘升於82年7月21日過世
    後，全體繼承人確先行簽立原證7協議書，但因未考慮遺產
    稅、債務等問題，故復簽訂原證24協議書，然數額未具體化
    ，故全體繼承人於82年10月17日再經協議，訂立遺產分割協
    議書（見原審卷一第34至37頁，編號原證4，下稱原證4協議
    書），就遺產為確實之分配。被上訴人未曾承諾吳餘升所遺
    不動產由被上訴人繼承，現金部分由上訴人及另一繼承人吳
    金蓮繼承之事。而被繼承人吳餘升所遺財產業經繼承人悉數
    向稅捐單位申報，詳如「遺產稅繳清證明書」內之遺產明細
    表所示，並均已辦妥遺產分割登記。且吳餘升過世後，其繼
    承人因繼承須繳納之稅捐高達00000000元，全數以現金繳納
    。復以被繼承人過世前因業務往來開立未兌現之支票，累積
    金額近00000000元，此等債務之清償亦由遺產支付。此外，
    被繼承人吳餘升尚留有數份合會之死會會錢須繳納，至此，
    被繼承人吳餘升遺留之現金已所剩無幾。上訴人中有三人均
    在前開建案工地擔任會計，對於帳務甚為了解，倘繼承人間
    有其他分配遺產之承諾，上訴人在未有任何保障之情形下，
    衡情絕不致同意並配合被上訴人辦理繼承登記。況上訴人乙
    ○○之夫及上訴人吳淑均分別於83年6月及90年向被上訴人
    購屋，且均給付價金，果若渠等對於遺產之分配尚存爭議，
    當無可能再給付購屋價金等語，資為抗辯。並聲明：(1)上訴
    駁回。(2)如受不利判決願供擔保請准宣告免為假執行。
三、查兩造之被繼承人吳餘升於82年7月21日過世，被上訴人丁
    ○○○、己○○、庚○○、辛○○分別為吳餘升之配偶及兒
    子，上訴人乙○○、戊○○、甲○○、丙○○及訴外人吳金
    蓮則為吳餘升之女，均為吳餘升之繼承人。而辛○○為65年
    3月26日生，丙○○為63年6月24日生，斯時均未成年，此為
    兩造所不爭執，並有遺產稅繳清證明書、戶籍謄本、遺產稅
    申報書可稽（見原審卷一第19至21、50、51頁、原審卷五第
    110頁），應堪信實。
四、本件上訴人主張吳餘升之繼承人即兩造與訴外人吳金蓮曾於
    82年10月1日簽訂原證7協議書，但因該協議就遺產稅及債務
    部分如何負擔未為記載，故始再次簽訂原證24協議書，爰依
    原證24協議書請求被上訴人履行協議（見原審卷五第183、
    184頁，本院卷二第113頁），是本件所應審究者，為前開協
    議是否成立生效？茲分述如下：
(一)按限制行為能力人未得法定代理人之允許，所訂立之契約，須
  經法定代理人之承認，始生效力。限制行為能力人於限制原因
  消滅後，承認其所訂立之契約者，其承認與法定代理人之承認
  ，有同一效力。又代理人非經本人之許諾，不得為本人與自己
  之法律行為，亦不得既為第三人之代理人，而為本人與第三人
  之法律行為。但其法律行為，係專履行債務者，不在此限。民
  法第79條、第81條、第106條分別定有明文。而民法第106條關
  於禁止雙方代理之規定於意定代理及法定代理均有其適用（最
  高法院65年台上字第840號判例參照），該法律行為若未經本
  人事後承認，自不生效力，最高法院85年台上字第106號裁判
  見解亦同，可資參照。
(二)查82年10月1日原證7協議書之締約人有被上訴人丁○○○、己
  ○○、庚○○、辛○○、上訴人乙○○、戊○○、甲○○、丙
  ○○及訴外人吳金蓮。惟上訴人丙○○、被上訴人辛○○分別
  係63年6月24日、65年3月26日出生，於締約當時均未成年。惟
  原證7協議書末頁繼承人簽名欄於上訴人丙○○及被上訴人辛
  ○○部分，僅有「丙○○」、「辛○○」個人簽名，而無法定
  代理人簽名，僅在旁邊記載「右法定代理人：母」字樣，此觀
  卷附原證7協議書甚明（見原審卷一第209頁），顯然上訴人丙
  ○○、被上訴人辛○○於該次協議中未經合法代理。而被上訴
  人辛○○之訴訟代理人於本事件迭次陳稱吳餘升之遺產分割應
  以原證4協議書為最終且有效之協議，足見被上訴人辛○○成
  年後並不承認原證7協議書。揆諸前揭民法第79條、第81條規
  定，原證7協議書應不生效力。
(三)至原證24協議書末頁，雖有被上訴人丁○○○、己○○、庚○
  ○、辛○○上訴人乙○○、戊○○、甲○○、丙○○及訴外人
  吳金蓮之簽名、印文。且上訴人丙○○、被上訴人辛○○部分
  並均加註丁○○○之簽名及印文，有原證24協議書可佐（見原
  審卷五第121頁）。惟被上訴人丁○○○同為吳餘升之繼承人
  ，亦參與遺產之繼承及分配，其代理上訴人丙○○、被上訴人
  辛○○簽立原證24協議書，顯為自己代理且有利益衝突，而有
  民法第106條規定之適用。而被上訴人辛○○之訴訟代理人於
  本事件中堅稱原證4協議書始為最終有效之協議，業如上述，
  足證被上訴人辛○○成年後並不承認原證24協議書，參酌民法
  第106條規定及前開判例意旨，原證24協議書即不生效力。
五、綜上，原證7及原證24協議書均不生效力，從而上訴人本於
    原證24協議書請求被上訴人履行協議，洵屬無據，不應准許
    。其假執行之聲請亦失所附麗，併予駁回。原審為上訴人敗
    訴之判決，及駁回其假執行之聲請，並無違誤。上訴意旨指
    摘原判決不當，求予廢棄改判，為無理由，應予駁回。
六、至原證4協議書有效與否乙節，查上訴人堅稱系爭吳餘升之
    遺產分割應以原證7及原證24協議書為真實有效，並執此為
    本件請求，就原證4協議書部分，則主張該協議書僅係為辦
    理吳升遺產中不動產部分繼承登記之用，非真正協議書云云
    。是原證4協議書有無與否，核與上訴人主張之訴訟標的法
    律關係無涉，故就兩造此部分之攻擊防禦方法及證據資料均
    不另論述。又其是否可依其他法律關係請求，則與本件無關
    ，不予審究，附此敘明。
七、據上論結，本件上訴為無理由，依民事訴訟法第449條第1項
    、第85條第1項本文，判決如主文。
中    華    民    國    95    年    6     月    7     日
                  民事第一庭審判長法  官  張耀彩
                                  法  官  林金吾
                                  法  官  盧彥如
正本係照原本作成。
如不服本判決，應於收受送達後20日內向本院提出上訴書狀，其
未表明上訴理由者，應於提出上訴後20日內向本院補提理由書狀
（均須按他造當事人之人數附繕本）上訴時應提出委任律師或具
有律師資格之人之委任狀；委任有律師資格者，另應附具律師資
格證書及釋明委任人與受任人有民事訴訟法第466條之1第1項但
書或第2項（詳附註）所定關係之釋明文書影本。
中    華    民    國    95    年    6     月    8     日
                                  書記官  鄭兆璋
附註：
民事訴訟法第466條之1（第1項、第2項）：
對於第二審判決上訴，上訴人應委任律師為訴訟代理人。但上訴
人或其他法定代理人具有律師資格者，不在此限。
上訴人之配偶、三親等內之血親、二親等內之姻親，或上訴人為
法人、中央或地方機關時，其所屬專任人員具有律師資格並經法
院認為適當者，亦得為第三審訴訟代理人。

司法院資訊處製作；財團法人民間司法改革基金會備份。
